【裁判字號】    96,訴,1887
【裁判日期】    970610
【裁判案由】    履行契約
【裁判全文】
臺灣高雄地方法院民事判決              96年度訴字第1887號
原      告  乙○○
訴訟代理人  李錦臺律師
            陳奕全律師
被      告  丙○○
訴訟代理人  甲○○
上列當事人間履行契約事件，經本院於民國97年5月20日言詞辯
論終結，判決如下：
    主      文
被告應給付原告新臺幣柒拾陸萬陸仟陸佰陸拾柒元，及自民國九
十六年九月三日起至清償日止，按年息百分之五計算之利息。
訴訟費用由被告負擔三分之二，餘由原告負擔。
本判決第一項於原告提出新臺幣貳拾陸萬元為被告預供擔保後，
得假執行。惟被告於假執行程序實施前，提出新臺幣柒拾陸萬陸
仟陸佰陸拾柒元為原告預供擔保後，得免為假執行。
    事實及理由
壹  程序部分
一、當事人得以合意定第一審管轄法院。但以關於由一定法律關
    係而生之訴訟為限。民事訴訟法第24條第1 項定有明文。查
    本件原告係依其與被告於90年11月23日所簽立之股東會決議
    書之法律關係，提起本件訴訟，該上開股東會決議書內文末
    行已記載：「若有爭議部分，願以（台灣）高雄地方法院為
    爭議管轄地」等語至明，足認兩造就系爭股東會決議內容所
    生之爭議，已合意由本院為第一審管轄法院，本院自有管轄
    權。
二、本件原告經合法通知，無正當理由未於最後一次言詞辯論期
    日到場，核無民事訴訟法第386 條所列各款情形，爰依被告
    之聲請，由其一造辯論而為判決。
貳  實體部分
一、原告起訴主張：兩造及訴外人彭華隆於民國89年2 月間各出
    資新台幣（下同）100 萬元，設立台灣系統有限公司（下稱
    台灣系統公司），並推舉原告為負責人。原告於經營台灣系
    統公司期間則陸續墊付350 萬元以維營運，然因不堪虧損，
    經股東於90年11月12日召開股東會決議結束營運，並於90年
    11月23日作成股東會決議（下稱系爭90年11月23日股東會決
    議），約定台灣系統公司尚未完工之中崙高中消防工程移由
    被告所經營之華商電子股份有限公司（下稱華商電子公司）
    接續施作，然被告應給付相當於原告所墊付之營運費用350
    萬元予原告，以作為其接手營運台灣系統公司之對價。惟因
    考量被告繼受台灣系統公司之經營權後，尚須支應相當之人
    事管理費用，雙方均同意被告得就其所支領之中崙高中工程
    款中，先予扣除120 萬元作為營運費用，餘款則悉歸原告取
    得。詎被告於94年6 月間取得中崙高中消防工程款350 萬元
    後，竟拒不支付扣除事務費用後之餘款230 萬元予原告，屢
    經催告，亦無結果，為此爰依系爭90年11月23日股東會決議
    之法律關係，提起本件訴訟（見本院卷第159 頁）。並聲明
    求為判決：(一)被告應給付原告230 萬元，及自起訴狀繕本送
    達翌日起（即96年9 月3 日起）至清償日止，按年息5%計算
    之利息。
    (二)原告願供擔保，請准宣告假執行。
二、被告則以：依90年11月12日、90年11月23日結算台灣系統公
    司營運盈虧之結果顯示，該公司每名股東應分攤之虧損金額
    為1,156,945 元，然為減少各該股東之虧損，台灣系統公司
    股東遂於90年11月23日決議由被告繼續經營台灣系統公司，
    被告並先行提撥120 萬元作為接續完成中崙高中消防工程期
    間所須之營運資金，待被告取得中崙高中消防工程款後，先
    扣除被告墊支之120 萬元營運資金，餘款則由原台灣系統公
    司股東3 人平分，原告謂餘款可由其一人獨得，實與系爭90
    年11月23日股東會決議有違。本件被告於完成中崙高中消防
    工程後，共取得350 萬元工程款，經扣除120 萬元營運資金
    ，餘款為230 萬元應依系爭90年11月23日股東會決議提出予
    各該股東均分，每名股東可分得766,667 元（即2,300,000
    ÷3 ＝766,666.6 ，元以下四捨五入）。惟原告於被告經營
    台灣系統公司期間，曾就關渡國小工程案向台灣系統公司訂
    貨，迄今尚積欠台灣系統公司貨款852,949 元，兩相抵銷後
    ，被告已無須給付原告任何款項等語置辯。並聲明：(一)原告
    之訴駁回。(二)如受不利判決，被告願供擔保請准免為假執行
    。
三、兩造不爭執事項如下：
  (一)原告、被告及訴外人彭華隆原為台灣系統公司股東，均於89
    年2 月間各出資100 萬元，並推由原告自89年5 月10日起至
    90年12月26日止擔任台灣系統公司負責人，登記股東為乙○
    ○、李曉梅、丙○○、陳秀錦、陳妙玉等人。嗣於90年12月
    27日改由被告擔任台灣系統公司負責人，股東則變更為被告
    告及陳秀錦2 人（見本院卷第111 頁公司設立登記表、第11
    0 頁公司變更登記表）。
  (二)台灣系統有限公司股東（即原告、被告及訴外人彭華隆）於
    90年11月12日決議台灣系統公司應於90年11月30日進行結算
    ，停止營業（見本院卷第3 頁，即系爭90年11月12日股東會
    決議）。嗣於90年11月23日股東會決議，台灣系統公司之營
    運虧損3,470,835 元應由股東平均分攤（即每人分攤損失1,
    156,945 元），該公司執照則移由被告擔任負責人繼續經營
    ，台灣系統公司停止營業前已經簽約施作中之中崙高中消防
    工程則移由被告所經營之華商電子公司承作，台灣系統公司
    之會計帳冊亦移由被告處理，繼續營運所需費用則由被告先
    行提出120 萬元以為支應（見本院卷第4 頁，即系爭90年11
    月23日股東會決議）
  (三)上開中崙高中消防工程已於94年6 月驗收完畢，被告並已領
    取工程款350 萬元，經依系爭90年11月23日股東會決議先予
    扣除120 萬元事務費用後，餘款數額為230 萬元（見本院卷
    第86頁）。
  (四)台灣系統公司就關渡國小工程案，曾於91年3 月29日依本院
    卷第12頁所示貨物品項、數量出貨，訂貨人迄今尚積欠貨款
    852,949 元。
四、兩造爭點為：(一)依系爭90年11月23日股東會決議內容所示，
    被告於領取得中崙高中消防工程款350 萬元，並先予扣除被
    告所墊支之120 萬元營運費用後，餘款230 萬元（即系爭分
    配款）究應給付予原告1 人？或應由股東3 人平分？(二)被告
    主張以系爭關渡國小工程案貨款852,949 元與原告之上開請
    求互為抵銷，有無理由？(三)原告依系爭90年11月23日股東會
    決議請求被告給付230 萬元，有無理由？茲分述如下：
  (一)依系爭90年11月23日股東會決議內容所示，被告於領取中崙
    高中消防工程款350 萬元，並先予扣除被告所墊支之120 萬
    元營運費用後，餘款230 萬元（即系爭分配款）究應給付予
    原告1 人？或應由股東3 人平分？
  1.按解釋私人之契約應通觀全文，並斟酌立約當時之情形，以
    期不失立約人之真意。次按解釋當事人所立書據之真意，以
    當時之事實及其他一切證據資料為其判斷之標準，不能拘泥
    字面或截取書據中一、二語，任意推解致失真意，有最高法
    院18年上字第1727號、19年上字第28號判例要旨，可資參照
    。
  2.本件系爭90年11月23日股東會決議文字內容為：「台灣系統
    （公司）自89年至90年11月30日止營業未達目標，決定停止
    營業，股東會決定虧損平均分攤，轉移執照，另加中崙高中
    消防工程已簽約部分，轉移至華商電子（公司），由丙○○
    （即被告）提供350 萬元整，公司共虧損計3,470,835 元整
    ，損失為三方（指台灣系統公司股東3 人，即原告、被告及
    訴外人彭華隆）共同平均分攤，台灣系統（公司）原股東拋
    棄重組，負責人辦理變更，會計帳由華商電子（公司）丙○
    ○提供另8 個月至1 年處理費用（包含彭華隆薪資及辦公室
    支出費用）。彭華隆借支部分計180 萬元整，須在91年8 月
    起，按月攤還本金部分；丙○○提供120 萬元整費用（由中
    崙高中工地消防工程合約扣除），其餘費用分期付出餘款。
    彭華隆及丙○○須給付乙○○（即原告）上述金額之款項為
    乙○○先行代墊，三方約定於中崙高中工程驗收後，即開始
    付款」等語，為兩造所不爭執（見本院卷第4 頁）。惟原告
    執上開決議文字所載「…丙○○須給付乙○○上述金額…」
    等語，主張被告所提出之350 萬元中崙高中消防工程案於扣
    除120 萬元事務費用後之餘款230 萬元，均應給付予原告1
    人，非歸股東平分；然而被告則以上開決議文字所載「…股
    東會決定虧損平均分攤…」等語，認餘款230 萬元亦應循虧
    損均攤之原則，歸由全體股東平均分配之，是以兩造就系爭
    90年11月23日股東會決議內容應如何解釋，已有爭議，而上
    開決議之前後文義亦有模糊不明之處，揆諸前引判例要旨說
    明，本院自應斟酌其他積極證據以為判斷，並應由原、被告
    就其主張有利於己之事項，盡舉證之責。
  3.原告主張：被告係以350 萬元代價買下台灣系統公司，使台
    灣系統公司股東之虧損減少為3,470,835 元，上開虧損應由
    股東平均分攤，惟該350 萬元款項於扣除完成中崙高中消防
    工程營運期間所須之營運費用120 萬元後，餘款均應由原告
    獨得等語（見本院卷第96頁、第154 頁），固與系爭90年1
    1 月23日股東會決議文字末2 行所載被告須付款予原告乙節
    相符，但查：
  (1)依系爭90年11月23日股東會決議第1 至5 行記載之文字次序
    以觀，台灣系統公司股東係先決議虧損分攤之原則為平均分
    攤，嗣再決議將台灣系統公司業務移轉由被告所經營之華商
    電子公司接續營運，並完成台灣系統公司已簽約然尚未完成
    之中崙高中消防工程，關於上開業務之轉移，則由被告提出
    350 萬元作為對價，而於計入該350 萬元出售台灣系統公司
    業務之所得後，經結算台灣系統公司之營運結果為虧損3,47
    0,835 元，是以被告給付之上開對價既經列為台灣系統公司
    營運期間轉讓、出售所營事業之所得，則其付款對象即為公
    司，而非斯時擔任公司負責人職務之原告個人。原告主張上
    開款項應向其個人給付，應由其個人獨得，以償還其於擔任
    台灣系統公司負責人期間，為公司代墊之營運費用云云（見
    本院卷第55頁、第96頁），核與上開決議文義內容不符，而
    不足採。
  (2)又除上開350 萬元外，系爭90年11月23日股東會決議尚記載
    被告應另提供下列費用：其一為8 個月至1 年的處理費用（
    含彭華隆之薪資及辦公室支出費用），其一為120 萬元整費
    用（由中崙高中工地消防工程合約扣除）（見本院卷第4 頁
    系爭90年11月23日股東會決議第7 行、第10行），而上開12
    0 萬元乃被告接續施作中崙高中工程所須支出之營運費用，
    故約定由被告先行墊支後，再由中崙高中消防工程款中扣除
    ，則為兩造所不爭執，已如前述，足見系爭90年11月23日股
    東會決議被告應支出之上開費用，均屬被告接手營運台灣系
    統公司後，所須另行支出之費用，而與台灣系統公司移轉所
    營事業予被告前已生之事務費用無涉。再佐以兩造就被告取
    得台灣系統公司經營權之代價350 萬元，係以被告所領取之
    中崙高中消防工程款，扣除被告為完成該工程所先支出之12
    0 萬元營運費用後，所得餘款支付之事實，均不爭執（見本
    院卷第55頁、第96頁、第9 頁），益徵系爭餘款230 萬元（
    即3,500,000-1,200,000 ＝2,300,000） 本質上乃被告取得
    台灣系統公司所營事業讓與對價之一部分，其應給付之對象
    為公司，並應列入台灣系統公司營業轉讓前之收入，用以平
    損原台灣系統公司股東須分攤承受之虧損數額。被告辯稱系
    爭230 萬元餘款，係用以彌補回饋台灣系統公司之虧損，故
    應由各該股東平分等語（見本院卷第9 頁），核與系爭90年
    11月23日股東會決議文義相符，堪信真實。
  (3)另觀諸原告所提出，被告不爭執其真正之錄音譯文中，原告
    就被告領取中崙高中消防工程案款，扣除120 萬元營運費用
    後之餘款應如何分配乙節，向被告表示：「這半年的開銷扣
    掉，假設剩下200 萬，你（指被告）怎麼算？最好的狀況就
    是按出資比例（分配）」、「（彭華隆）他虧空太多了，不
    要再理他了」、「剩下的錢你是要平分還是要對帳？…一個
    是平分，另一個就是按出資比例」、「我現在就是提兩個方
    案給你，那就是1/2 ，我們不要再吵帳的問題了」等語（見
    本院卷第23頁、第24頁、第233 頁），益見兩造與訴外人彭
    華隆等人於90年11月23日作成系爭股東會決議時之真意，係
    將中崙高中消防工程案款扣除120 萬元營運費用後之餘款，
    交由股東分配，而非全部歸由原告一人獨得，否則原告於上
    開談話中自可逕予要求獨得全部餘款，再無就餘款之分配方
    法與被告協商之必要。原告於本院審理中始更易前詞，主張
    餘款應由其一人獨得云云，核與事實不符，而不可採。
  (4)末查，系爭90年11月23日股東會決議末2 行固記載：「彭華
    隆及丙○○（即被告）須付給乙○○（即原告）上述金額之
    款項為乙○○先行代墊」等語（見本院卷第4 頁）。惟：
  系爭90年11月23日股東會決議所提及被告應給付之款項乃被
    告取得台灣系統公司經營權所須給付之對價，及被告為接續
    台灣系統公司業務須行墊支之費用，已如前述，而不包括原
    告經營台灣系統公司期間之所支出之營業費用，此情亦據原
    告自承在卷，並陳稱：「這350 萬元並不是借款，…公司並
    沒有開股東會決議向我借款，我告訴股東營運資金不夠，股
    東作成決議要等到公司簽定工程合約，領到第一次工程款以
    後，再以領郅的工程款攤還墊支款，第一筆工程款是（台灣
    系統公司）與關渡國小的合約，這是我代表台灣系統公司簽
    約的，在90年3 月領到第一筆工程款，領到工程款時，我就
    把領到的款項與我墊支的費用互為扣抵」等語至明（見本院
    卷第95頁），堪認原告擔任公司負責人期間所代墊之費用，
    已以公司營運期間之收入扣抵之，倘仍有不足，則該不足部
    分則屬台灣系統公司營運期間所生之虧損，應依系爭90年11
    月23日股東會決議首揭原則，由股東平均攤之，自難以上開
    決議末2 行文字遽予推認系爭230 萬元餘款應由原告獨得。
  縱依上開決議末2 行文字可認被告另有應給付原告之代墊款
    ，惟該代墊款數額究為若干？是否已經結算？則未見決議內
    文說明之，該節文字復與決議第1 至5 行之文字內容相互扞
    格，而原告於擔任公司負責人期間所支出之營運費用，固據
    原告提出帳務明細表、零用金管理明細表、大眾銀行歷史交
    易資料各1 份及支票影本12紙以為證明（見本院卷第165 至
    185 頁、第186 至190 頁、第191 至195 頁、第196 至199
    頁），惟被告否認其真正，原告亦未提出相關原始憑據以為
    佐據，況依上開零用金管理明細表所載，台灣系統公司每月
    仍有結餘，自難認原告有何未收回之代墊款；而上開帳務明
    細表則僅記載支出明細，並未結算每月盈收結果，亦難執此
    推認原告有何應受返還之代墊款存在，是以原告主張系爭23
    0 萬元餘款係被告應償還其所代墊之款項2,323,612 元云云
    （見本院卷第55頁），未據原告舉證以實其說，揆諸前引判
    例要旨，自不得僅憑原告所截取之上開決議末2 行文字，即
    任意推解，遽認系爭90年11月23日股東會決議有何係將系爭
    餘款230 萬元歸由原告一人獨得之意思存在。
  4.綜上，依系爭90年11月23日股東會決議內容所示，被告於領
    取中崙高中消防工程款350 萬元，並予扣除被告所墊支之12
    0 萬元營運費用後，餘款230 萬元應交由原告、被告及訴外
    人彭華隆（即原台灣系統公司股東）平分之事實，應堪認定
    。
  (二)被告主張以系爭關渡國小工程案貨款852,949 元與原告之上
    開請求互為抵銷，有無理由？
  1.按民法第334 條所稱之抵銷，係以二人互負債務，而其給付
    種類相同並均屆清償期者為要件，故得供債務人抵銷之債權
    ，須為對於自己債權人之債權，而不得以對於他人之債權，
    對於債權人為抵銷。有最高法院49年台上字第125 號判例要
    旨足資參照。
  2.本件被告固主張以原告積欠被告之關渡國小工程案貨款852,
    949 元，與原告對被告所為本件分配款之請求互為抵銷等語
    ，並提出台北市北投區關渡國民小學水電工程明細表1 份（
    下稱水電工程明細表）、台灣系統公司出貨明細表1 份、出
    貨單3 紙為憑（見本院卷第12頁、第13頁、第14頁）。但查
    上開出貨明細表及出貨單據上所載收貨人姓名均非原告，至
    於台北市北投區關渡國民小學水電工程明細表，則就訂貨人
    之姓名年籍資料，僅記載「振谷，郭先生」（見本院卷第12
    頁），尚乏欠缺完整之公司及人別姓名以為判別，是其訂貨
    人是否為原告以個人名義向台灣系統公司訂貨，已屬有疑。
    況據被告陳稱：上開貨品買賣契約係存在於原告所經營之振
    谷公司與被告所經營之台灣系統公司之間（見本院卷第234
    頁），亦即因上開貨品買賣契約而生之貨款給付債權債務關
    係乃存在於振谷公司（即債務人）與台灣系統公司（即債權
    人）之間，非存在於本件原告乙○○與被告丙○○之間，而
    與民法第334 條規定所謂「二人互負債務」之要件不符，自
    不得執之互為抵銷。被告辯稱兩相抵銷後，其已無庸再支付
    原告任何款項云云，經核於法不符，而不足採。
  (三)原告依系爭90年11月23日股東會決議請求被告給付230 萬元
    ，有無理由？
    系爭230 萬元款項應由原台灣系統公司股東，即原告、被告
    及訴外人彭華隆3 人平均分配，業經本院審認如前，是以每
    名股東應可分得766,667 元（即[3,500,000-1,200,000] ÷
    3 ＝766,666.6 ，元以下四捨五入。是以原告依系爭90年11
    月23日股東會決議，請求被告給付766,667 元及自起訴狀繕
    本送達翌日起（即96年9 月3 日）至清償日止，按年息5%計
    算之法定遲延利息，為有理由，應予准許，逾此部分之請求
    為無理由，應予駁回。
五、本件原、被告分別陳明願供擔保，請准為假執行及免為假執
    行之宣告，經核均與法相符，爰分別酌定相當之擔保金額准
    許之。其餘原告敗訴部分假執行之聲請，因失所附麗，應併
    予駁回。
據上論結，本件原告之訴為一部有理由，一部無理由，依民事訴
訟法第385 條第1 項前段、第79條、第390 條第2 項、第392 條
第2 項，判決如主文。
中    華    民    國    97    年    6     月    10    日
                  民事第一庭  法  官  賴文姍
正本係照原本作成。
如不服本判決，應於送達後20日內，向本院提出上訴狀並表明上
訴理由，如於本判決宣示後送達前提起上訴者，應於判決送達後
10日內補提上訴理由書（須附繕本）。
中    華    民    國    97    年    6     月    10    日
                              書記官  林秀珍


司法院資訊處製作；財團法人民間司法改革基金會備份。
